【裁判字號】    99,交聲,512
【裁判日期】    990604
【裁判案由】    違反道路交通管理處罰條例聲明異議
【裁判全文】
臺灣臺北地方法院交通事件裁定      99年度交聲字第512號
原處分機關  交通部公路總局臺北區監理所板橋監理站
異  議  人
即受處分人  甲○○
上列異議人即受處分人因違反道路交通管理處罰條例案件，對於
交通部公路總局臺北區監理所板橋監理站中華民國99年3月31日
所為板監裁字第裁41-C00000000號裁決處分（原舉發案號：臺北
縣政府警察局99年2月12日北縣警交大字第C00000000號），聲明
異議，本院裁定如下：
    主  文
原處分撤銷。
    理  由
一、按汽車駕駛人，駕駛汽車經測試檢定有酒精濃度超過規定標
    準者，處新臺幣（下同）1萬5千元以上6萬元以下罰鍰，並
    當場移置保管該汽車及吊扣其駕駛執照1年，道路交通管理
    處罰條例第35條第1項第1款定有明文。再按一行為同時觸犯
    刑事法律及違反行政法上義務規定者，依刑事法律處罰之；
    但其行為應處以其他種類行政罰或得沒入之物而未經法院宣
    告沒收者，亦得裁處之；前項行為如經不起訴處分或為無罪
    、免訴、不受理、不付審理之裁判確定者，得依違反行政法
    上義務規定裁處之，此有民國94年2月5日公布、95年2月5日
    施行之行政罰法第26條第1項前段、但書及第2項規定甚明。
二、本件異議人即受處分人甲○○於民國99年2月12日1時12分許
    ，騎乘車牌號碼MCM-535號普通重型機車行經新店市○○路
    ○段15號，經臺北縣政府警察局新店分局交通分隊員警攔檢
    ，抽血檢驗測得其酒精濃度達318.9MG/DL，已逾不得駕駛車
    輛之濃度標準，乃依道路交通管理處罰條例第35條第1項第1
    款之規定，當場掣單舉發，嗣受處分人於99年3月31日至原
    處分機關即交通部公路總局臺北區監理所板橋監理站到案陳
    述不服處罰，原處分機關遂依違反道路交通管理事件統一裁
    罰基準及處理細則第41條第4項之規定，於同日掣開板監裁
    字第裁41-C00000000號裁決書裁決之，並於同日送達在案，
    處罰主文為「一、罰鍰新臺幣肆萬伍仟元整，吊扣駕駛執照
    12個月，並應參加道路交通安全講習。罰鍰及駕駛執照限於
    99年4月30日前繳納、繳送，講習日期由辦理講習機關另行
    通知；二、上開罰鍰及駕駛執照逾期不繳納、繳送者：...
    」，異議人遂於同日提起本案聲明異議，並就罰鍰45000元
    部分請求撤銷，此有臺北縣政府警察局舉發違反道路交通管
    理事件通知單、交通部公路總局臺北區監理所板橋監理站違
    反道路交通管理事件裁決書及送達證書、天主教耕莘醫院生
    化檢驗報告在卷可按。
三、受處分人聲明異議意旨略以：伊於99年2月12日因酒駕遭員
    警現場舉發開立違規通知單並移送臺北地檢署依公共危險罪
    起訴，臺北地方法院於99年3月11日開庭、99年3月26日收到
    判決書，判處緩起訴1年並向國庫支付8萬元。因此事件，伊
    於醫院住了14日，處理因此車禍造成之傷痛，並且也對家人
    感到最深的歉意。可否請庭上念及前述情況，依行政罰法「
    一罪不二罰」原則，撤銷45,000元罰鍰。因家有2老及妻小
    需扶養，無力再繳納，爰依法聲明異議，懇請撤銷原處分等
    語云云。
四、本院經查：
    (一)受處分人於上開時、地騎乘普通重型機車經員警攔檢抽血
      檢驗測得其酒精濃度達318.9MG/DL，已逾不得駕駛車輛之
      濃度標準之事實，為受處分人所不爭，且有天主教耕莘醫
      院生化檢驗報告在卷可憑，足認受處分人騎乘普通重型機
      車經測試檢定其酒精濃度已超過規定可得安全駕駛標準之
      違規行為。又受處分人因公共危險案件，經臺灣臺北地方
      法院檢察署檢察官於99年3月13日處分緩起訴，諭知緩起
      訴期間1年，並應於緩起訴處分確定後10個月內向國庫支
      付8萬元，經依職權送臺灣高等法院檢察署再議，經臺灣
      高等法院檢察署檢察官駁回確定，業經本院依職權調取臺
      ，而本件受處分人之緩起訴期間自99年3月29日至100年1
      月28日止，亦有臺灣臺北地方法院檢察署檢察官99年度偵
      字5686號緩起訴處分書、臺灣高等法院全國前案簡列表1
      份在卷可考。
    (二)按行政罰法第26條規定：「一行為同時觸犯刑事法律及違
      反行政法上義務規定者，依刑事法律處罰之。但其行為應
      處以其他種類行政罰或得沒入之物而未經法院宣告沒收者
      ，亦得裁處之。前項行為如經不起訴處分或為無罪、免訴
      、不受理、不付審理之裁判確定者，得依違反行政法上義
      務規定裁處之」，其所揭示之所謂「一事不二罰」原則，
      探究其立法目的，無非以一行為同時觸犯刑事法律及違反
      行政法上義務規定時，由於刑罰與行政罰同屬不法行為之
      制裁，而刑罰之懲罰作用較強，依刑事法律處罰即足資警
      惕，實無一事二罰再處行政罰之必要，但罰鍰以外之沒入
      或其他種類行政罰，因兼具維護公共秩序之作用，為達行
      政目的，行政機關仍得併予裁處。又此所稱「其他種類行
      政罰」，係指違反行政法上之義務應受「裁罰性」之「不
      利處分」而言，依行政罰法第2條規定，應包括限制或禁
      止行為之吊扣證照處分及警告性之講習處分在內。至於刑
      事訴訟法第253條之1所指之緩起訴處分，係介於起訴與微
      罪職權不起訴間之緩衝設計，而在內容及要件上與依刑事
      訴訟法第252條所為之不起訴處分均有所不同，又檢察官
      對被告為緩起訴處分時，依刑事訴訟法第253條之2第1項
      規定得課被告予一定之負擔或指示，其中緩起訴之被告若
      依檢察官緩起訴處分命令，向公益團體繳納捐款，即係履
      行檢察官為緩起訴處分命令，該等金錢給付，並得為民事
      強制執行名義，受處分人因上開緩起訴處分而剝奪其財產
      權，主觀上前揭金錢給付義務亦具有強制性、懲罰性，雖
      不若易科罰金係以支付金錢作為自由刑之替代，惟經由緩
      起訴處分條件之履行使其免於遭檢察官發動起訴程序，仍
      具有替代刑罰之效果，實質上應屬於行政罰法第26條第1
      項所稱之「刑事法律處罰」，而有行政罰法第26條第1項
      「一事不二罰」規定之適用（參照臺灣高等法院暨所屬法
      院98年法律座談會刑事類提案第24號研討結果）。
    (三)又按行政罰法第26條第2項所指「不起訴處分確定」者，
      於緩起訴處分之情況而言，縱緩起訴處分已經臺灣高等法
      院檢察署處分駁回再議確定在案，然而，檢察官為緩起訴
      處分者，於緩起訴處分所定之猶豫期間內，檢察官仍可對
      被告持續觀察，若被告於期間內故意更犯有期徒刑以上之
      罪經檢察官提起公訴、或於緩起訴前因故意犯他罪而於緩
      起訴期間內受有期徒刑以上之刑之宣告、或違背刑事訴訟
      法第253條之2第1項各款之應遵守或履行事項之情形時，
      得依職權或依告訴人之聲請，將緩起訴處分撤銷，並依法
      再行追訴處分，法院亦得依審理結果，為有罪科刑之裁判
      ，此觀諸刑事訴訟法第253條之3規定甚明。是其具體效力
      依刑事訴訟法第260條規定，於緩起訴處分期間屆滿未經
      撤銷者，非有同條第一款或第二款情形之一，不得對於同
      一案件再行起訴，即學理上所稱實質確定力，足見在緩起
      訴期間內，尚無實質確定力可言（最高法院94年台非字第
      215號判例、95年度台非字第284號判決參照）。亦即，於
      緩起訴處分之猶豫期間內，刑事訴追程序尚未終局確定，
      此與不起訴處分確定後，刑事訴追程序即告終結，檢察官
      原則上不得就同一行為再行起訴之法律效果迥異。是以，
      緩起訴處分縱因再議駁回確定，但緩起訴處分期間尚未屆
      滿之前，自不得認為已有不起訴處分之法律效果。
    (四)經查，本件受處分人於99年3月13日，經臺灣臺北地方法
      院檢察署檢察官以99年度偵字第5686號所為之緩起訴處分
      所定緩起訴期間為1年，應自緩起訴處分確定日起算，即
      自99年3月29日至100年1月28日止，於此期間內，受處分
      人仍有因刑事訴訟法第253條之3第1項各款規定，經檢察
      官撤銷緩起訴處分繼續偵查或起訴，而受刑事處罰之可能
      ，此時行政機關若逕行依法行政裁罰，毋寧將使受處分人
      有同時遭受行政處罰及刑事處罰之危險。原處分機關自應
      待受處分人之緩起訴期間屆滿後、緩起訴確定時，或於該
      緩起訴嗣後因故被撤銷、受處分人被起訴經法院判刑確定
      後，再依據當時情況，若其所受之處分金或刑事處罰低於
      道路交通管理處罰條例第92條第3項（第4項）所訂最低罰
      鍰基準規定者，始得依道路交通管理處罰條例第35條第8
      項規定裁處受處分人罰鍰，方為適法。
五、綜上所述，本院認原處分裁處受處分人罰鍰45000元部分，
    核與行政罰法第26條第1項前段、第2項規定不符，因有可議
    ，應予撤銷，此部分應俟上開緩起訴處分期間屆滿而終局確
    定後，再由行政機關另為適法之處分，本院不自為裁定；至
    於裁處吊扣受處分人駕駛執照12個月及施以道安講習部分，
    並非本件受處分人聲明異議範疇，且與行政罰法第26條第1
    項但書規定相符，附此敘明。爰裁定如主文所示。
六、據上論斷，應依道路交通案件處理辦法第20條前段，裁定如
    主文。
中    華    民    國    99    年     6    月    4     日
                  交通法庭    法  官  呂煜仁
上正本證明與原本無異。
如不服本裁定，應於裁定送達後5日內向本院提出抗告狀。
                              書記官  曹尚卿
中    華    民    國    99    年    6     月    4     日

司法院資訊處製作；財團法人民間司法改革基金會備份。
